【裁判字號】    97,上訴,544
【裁判日期】    970325
【裁判案由】    毒品危害防制條例
【裁判全文】
臺灣高等法院刑事判決              97年度上訴字第544號
上  訴  人
即  被  告  甲○○
上列上訴人因違反毒品危害防制條例案件，不服台灣台北地方法
院九十六年度訴字第一六八０號，中華民國九十六年十二月二十
四日第一審判決（起訴案號：台灣台北地方法院檢察署九十六年
度毒偵字第二八八六號），提起上訴，本院判決如下：
    主  文
上訴駁回。
    理  由
一、本案經本院審理結果，認原審認事用法及量刑均無違誤，應
    予維持，爰予逕行引用原判決所記載之事實、證據及理由。
二、上訴人即被告甲○○上訴意旨略謂：伊因施用本件毒品，已
    經原審另案（九十五年毒聲字第四八三號）裁定「送勒戒處
    所觀察勒戒」，並已執行（二月）完畢，茲竟以上揭同一事
    實，於本件再遭原審判處罪刑，伊不諳法律，不知是否有一
    事二罰之違法，爰提起上訴云云。
三、惟查：
  (一)毒品危害防制條例於九十二年七月九日修正，自九十三年一
    月九日施行後，其中，第二十條第三項之修正理由：「觀察
    、勒戒或強制戒治五年後再犯者，顯見前所實施之觀察、勒
    戒或強制戒治，已足以遮斷其施用毒品之癮，為期自新及協
    助其戒除毒癮，對此五年後再犯者，爰明定仍適用初犯之規
    定，先經觀察、勒戒、強制戒治之程序。」及同條例第二十
    三條第二項之修正理由：「為配合簡化施用毒品犯之刑事處
    遇程序，並鑑於經觀察、勒戒或強制戒治執行完畢釋放後，
    五年內再犯者，其再犯率甚高，原據以實施之觀察、勒戒及
    強制戒治，既已無法收其實效，自應施以刑事處遇。」是新
    法就施用毒品者，祇於「初犯」及「五年後再犯」二種情形
    ，有其追訴條件之限制，即須於初犯經觀察、勒戒或強制戒
    治釋放後，五年內均無施用毒品之行為，始能認其前所實施
    之觀察、勒戒或強制戒治，已足遮斷毒癮，而得於五年後再
    犯時，從優處遇，再予適用初犯之規定，重行觀察、勒戒等
    程序。倘其五年「內」已經再犯，被依法追訴處罰，縱其第
    三次（或第三次以上）施用毒品之時間，係在初犯釋放五年
    以後，要與五年「後」再犯之情形有別，且因已曾於「五年
    內再犯」，顯見其再犯率甚高，原實施觀察、勒戒或強制戒
    治，已無法收其實效，而無五年戒斷期之存在，自無再經觀
    察、勒戒及強制戒治之必要，應由檢察官逕行起訴，始符新
    法修正之本旨。再就上揭條例第二十條第三項之修法沿革以
    觀，修正前係規定：「依前項規定為不起訴之處分或不付審
    理之裁定後，五年內再犯第十條之罪，經觀察、勒戒後，認
    有繼續施用毒品之傾向或三犯以上者，不適用前項之規定」
    ，亦即五年內再施用毒品而有繼續施用傾向者，以及三犯以
    上者，應逕行起訴，不再予以保安處分代替刑罰之優遇措施
    。修正後則為：「依前項規定為觀察、勒戒或強制戒治執行
    完畢釋放後，五年後再犯第十條之罪者，適用本條前二項之
    規定」，乃僅限於後次所犯施用毒品罪之時間，距離前次保
    安處分執行完畢開釋五年以上，始能享受「除刑不除罪」、
    「以保安處分替代刑罰」之寬典，亦即僅有第二次在第一次
    執行後逾五年者，始再受刑事訴追之限制，除此之外，悉應
    逕行起訴。倘謂三犯以上者，猶有起訴條件之限制，豈非逾
    修逾放寬，殊非立法嚴懲毒犯之精神。
  (二)倘檢察官就依法應逕行起訴之施用毒品案件，誤為聲請觀察
    、勒戒，法院亦誤予准許，嗣因執行觀察、勒戒處分結果，
    認有繼續施用毒品傾向，檢察官據以聲請施以強制戒治，始
    為法院發現先前錯誤，裁定駁回之。斯時，原先准予觀察、
    勒戒之裁定既非適法，雖形式上存在，但實質上乃當然、自
    始、絕對無效，本不待言。是檢察官復就同一之基本社會事
    實，擇為起訴客體，提起公訴，法院依調查所得之證據，認
    事用法而為論罪處刑，即無不合。至於被告先前受執行觀察
    、勒戒處分之時間，是否可以折抵刑事案件所諭知之刑期，
    要屬檢察官日後執行斟酌之範疇，不能因此逕謂檢察官之起
    訴不合法，允宜辨明。
  (三)本件被告既確有被訴之施用毒品犯罪行為，且係第三次遭查
    獲、法辦，雖前經檢察官及法院誤予觀察、勒戒，然已發現
    錯誤，依法起訴、判決，依照上開說明，即無不合。被告指
    其欠當，核屬誤會。其上訴不能認為有理由，應予駁回。
四、被告經合法傳喚，無正當理由不到庭，爰不待其陳述逕行判
    決。
據上論斷，應依刑事訴訟法第三百六十八條、第三百七十一條、
第三百七十三條，判決如主文。
中    華    民    國    97    年    3     月    25    日
                  刑事第十九庭審判長法  官  黃金富
                                    法  官  魏新國
                                    法  官  洪昌宏
以上正本證明與原本無異。
施用第一級毒品部分，如不服本判決，應於收受送達後十日內向
本院提出上訴書狀，其未敘述上訴之理由者並得於提起上訴後十
日內向本院補提理由書（均須按他造當事人之人數附繕本）。
其他部分，不得上訴。
                                    書記官  王韻雅
中    華    民    國    97    年    3     月    25    日


司法院資訊處製作；財團法人民間司法改革基金會備份。
